最高法院民事判決　　　　　　　　　　　　　　　　　八十八年度台再字第七○號
　　再 審原 告　戊 ○ ○
　　　　　　　　辛○○○
　　　　　　　　癸 ○ ○
　　　　　　　　乙　　○
　　　　　　　　壬 ○ ○
　　　　　　　　己 ○ ○
　　　　　　　　庚 ○ ○
　　　　　　　　丙 ○ ○
　　　　　　　　丁 ○ ○
　　再 審被 告　甲○○○
右當事人間請求所有權移轉登記事件，再審原告對於中華民國八十八年五月六日本院
確定判決（八十八年度台上字第九四七號），提起再審之訴，本院判決如左：
    主  文
再審之訴駁回。
再審訴訟費用由再審原告負擔。
    理  由
本件再審原告主張本院八十八年度台上字第九四七號確定判決（下稱原確定判決），
有民事訴訟法第四百九十六條第一項第一款適用法規顯有錯誤之情形，提起再審之訴
，係以：原確定判決以再審原告未能證明再審原告戊○○與其餘再審原告乙○等八人
間有債權債務存在，故認再審被告所主張之信託關係存在，判命乙○等八人應將系爭
房屋之所有權移轉登記予戊○○，戊○○再移轉登記予再審被告，顯將有無信託關係
之事實歸由再審原告舉證，有消極不適用民事訴訟法第二百七十七條舉證責任分配之
原則，其判決適用法規顯有錯誤云云，為其所持之理由。
惟按民事訴訟法第四百九十六條第一項第一款所謂適用法規顯有錯誤，係指確定判決
所適用之法規，顯然不合於法律規定，或與司法院現尚有效及大法官會議之解釋，或
本院現尚有效之判例顯然違反者而言。又適用法規顯有錯誤，亦不包括漏未斟酌證據
及認定事實之情形在內。且第三審為法律審，其所為判決，以第二審判決所確定之事
實為基礎。故同條款所謂適用法規顯有錯誤，對第三審判決而言，應以該判決依第二
審判決所確定之事實而為之法律上判斷，有適用法規顯有錯誤之情形為限（參照本院
六十年度台再字第一七○號、六十三年度台上字第八八○號、七十一年度台再字第三
○號判例）。查原確定判決依前訴訟程序第二審判決確定之事實，以：再審被告主張
訴外人楊逸塵為償債，將前訴訟程序第一審判決附表一所示十一戶房屋讓與戊○○，
戊○○再將其中十戶房屋轉售再審被告及訴外人陳金葉，陳金葉已將其對戊○○之債
權讓與再審被告之事實，有協議書、不動產買賣契約書、轉讓書及建物登記簿謄本等
件在卷可證，並為再審原告所不爭執，堪信為真實。查戊○○與楊逸塵間所立之協議
書上，載明楊逸塵欠債之對象為戊○○；戊○○將以乙○等八人為起造人名義之系爭
房屋出售予再審被告及陳金葉，其主觀上亦認上開房屋屬其所有。再審原告雖抗辯謝
秀因積欠乙○等八人債務，乃將受讓自楊逸塵之系爭房屋讓與乙○等八人抵債云云，
戊○○及乙○並陳稱上開借款債務事實上由伊等二人處理。惟查戊○○陳稱：伊以口
頭向乙○等人借款新台幣（下同）三百餘萬元，其後大經建設股份有限公司（下稱大
經公司）倒閉，開協調會，依債權比例分給渠等房屋；乙○陳稱：戊○○拿大經公司
之支票或客票向伊調現，金額約二十餘萬元各等語，核與乙○等八人在台灣板橋地方
法院八十二年度訴字第一四六三號民事事件起訴狀中所陳：系爭房屋係伊等於六十八
年間向大經公司訂購之尚未興建完工之房屋等語，就取得系爭房屋之原因，所為陳述
顯然不同，尚難採信。參以乙○等八人自六十八年間系爭房屋起造人名義變更為渠等
起，至再審被告於八十二年提起本件訴訟之十餘年間，任由再審被告繳納系爭房屋之
房屋稅，及使用系爭房屋，均不加聞問，可見協議書附表記載乙○等八人為起造人，
應係戊○○借用名義登記者無疑，再審被告主張乙○等八人係因與戊○○間之信託關
係而登記為系爭房屋之所有權人，尚為可取。證人黃其南之證言，與協議書之記載不
符，難以採信。至戊○○辯稱已解除伊與再審被告間之買賣契約云云，為再審被告所
否認，戊○○亦未能舉證以實其說，自無可採，應認其與再審被告間之買賣關係仍然
存在。至再審原告辯稱再審被告縱補足價款，於戊○○亦無利益，戊○○自得拒絕其
給付云云，但戊○○本有依契約履行之義務，其主觀上認為受領再審被告之給付無利
益，亦無從據為拒絕履約之理由。從而，再審被告主張代位戊○○終止其與乙○等八
人間之信託關係，請求乙○等八人將原判決附表一編號一至七所示房屋所有權移轉登
記予戊○○，再由戊○○移轉登記予其所有，洵屬正當，應予准許。次查再審被告就
原購十戶房屋，已付第一期款一百六十萬元之事實，業經證人許慶章證述屬實，以此
比例計算，其請求戊○○移轉系爭七戶房屋，尚應給付戊○○之金額為一百十三萬五
千零九十二元，戊○○在此範圍所為之同時履行抗辯，應為可取。爰將第一審所為再
審被告此部分敗訴之判決廢棄，改判命乙○等八人分別將原判決附表一編號一至七所
示房屋所有權移轉登記予戊○○，並命戊○○於再審被告給付其一百十三萬五千零九
十二元同時，將上開房屋所有權全部移轉登記予再審被告。於法並無違背。因而駁回
再審原告之第三審上訴，於法並無不合。末查再審被告於前訴訟程序事實審，舉乙○
等八人在另案台灣板橋地方法院八十二年度訴字第一四六三號返還不當得利事件中提
出之起訴狀為證（更(一)卷第二○○頁、第一○六頁背面、第二○七頁），以證明戊○
○與乙○等八人所稱彼此間有債權債務存在，並非真實等情，為事實審所採信，並綜
合其他證據，認定戊○○與乙○等八人有信託關係存在，核無再審原告所指違背舉證
責任分配原則之情形，原確定判決本於上開第二審判決所確定之事實，認該第二審判
決並無不當，乃判予維持，亦無適用法規顯有錯誤之可言。至再審原告主張之其他再
審理由，委係事實審法院取捨證據、認定事實之職權行使範圍，再審原告據以主張原
確定判決適用法規顯有錯誤，求予廢棄，非有理由。
據上論結，本件再審原告之訴為無理由，依民事訴訟法第七十八條、第八十五條第一
項前段，判決如主文。
中      華      民      國    八十八    年      九      月    二十八    日
                              最高法院民事第一庭
                                  審判長法官  楊  鼎  章
                                        法官  李  慧  兒
                                        法官  王  茂  修
                                        法官  顏  南  全
                                        法官  陳  國  禎
      右正本證明與原本無異
                                              書  記  官
中      華      民      國    八十八    年      十      月     二十     日
